【裁判字號】    91,上更(二),895
【裁判日期】    921205
【裁判案由】    貪污治罪條例
【裁判全文】
臺灣高等法院刑事判決                          九十一年度上更(二)字第八九五號
    上  訴  人
    即  被  告  乙○○
    選任辯護人  陳正旻  律師
右上訴人因貪污治罪條例等案件，不服臺灣板橋地方法院八十七年度訴字第三六一號
，中華民國八十八年三月二十六日第一審判決（起訴案號：臺灣板橋地方法院檢察署
八十五年度偵字第一六０五○號、第一六一五一號、第一六六六○號、八十六年度偵
字第一一七○號、第一一八二號）提起上訴，經本院判決後，由最高法院第二次發回
更審，本院判決如左：
    主  文
原判決關於乙○○部分撤銷。
乙○○依據法令從事公務之人員，對於職務上行為，收受賄賂，處有期徒刑伍年。褫
奪公權參年。所得新台幣參拾萬元，應予追繳沒收，如全部或一部無法追繳時，應以
其財產抵償之。
    事  實
一、乙○○於民國（下同）八十二年九月起至八十五年七月九日止，任財政部台灣省
    北區國稅局審查一科三股之稅務員，負責營利事業所得稅之申報審查業務，為依
    法令從事公務之人員。其於八十四年四月十九日，審核富胤五金有限公司（以下
    簡稱富胤公司）八十一年度營利事業所得稅結算申報書，屬於「非擴大書面審核
    案件」，乙○○執行職務時，為依職權實質分析富胤公司八十一年度營利事業所
    得稅結算申報書與國稅局之電腦數額是否完全相符，原可自行依書面資料查核，
    毋庸電話通知申報納稅義務人富胤公司另提出帳冊，惟乙○○為確實實質審核帳
    冊，多次打電話聯絡富胤公司會計人員郭美秀要提出富胤公司帳冊以供查帳，郭
    美秀請紀百芬轉知負責帳冊之連淑美準備帳冊接受檢查。富胤公司前於八十一年
    間因自大陸地區非法走私五金零件遭查獲後，迄未辦理歇業手續，因辦公室遷移
    及整修，相關帳冊已經遺失而無法完整提供查核，富胤公司實際負責人郭明欽與
    負責富胤公司報稅之永華會計師事務所負責人黃碧文商量，由黃碧文與乙○○先
    行溝通，乙○○仍執意依職權實質查核富胤公司之相關帳冊，黃碧文為期能溝通
    順利暗示可轉達負責人行賄金錢之意，乙○○瞭解後在北區國稅局辦公室內，透
    過黃碧文轉達要求新台幣（下同）六十萬元，旋黃碧文向郭明欽轉知乙○○之要
    求，因郭明欽認為六十萬元數目太大，遲至八十四年七月間黃碧文未向乙○○回
    報，乙○○因案件遲未核定，多次打電話找富胤公司登記負責人郭明松，富胤公
    司實際負責人郭明欽接獲通知後通知連淑美攜帶營業所得稅申報書，於八十四年
    七月十二日前往北區國稅局向乙○○說明富胤公司帳冊遺失，並告知乙○○富胤
    公司登記負責人郭明松已經移民國外，再於連淑美暫時離開上廁所時，郭明欽為
    避免尋找整理帳冊之不便，基於以交付金錢行賄之犯意，期能順利獲得乙○○同
    意核定，以減少找尋整理帳冊之困擾，並請依現有申報資料審核，郭明欽並在紙
    上書寫「十五」，乙○○則在紙上書寫「五十」之數目，暗示郭明欽交付五十萬
    元，郭明欽則在紙上書寫「三十」（表示三十萬元），乙○○遂表示同意後要郭
    明欽拿錢過去時，先以電話聯絡，再於北區國稅局（八樓）樓下（即七樓）之福
    利社見面取款，嗣郭明欽乃指示其妹郭美秀、其妻陳玉華填製傳票註明「桃園國
    稅局富胤查帳」字樣，並開立世華商業銀行建成辦事處票號為ＮＮ000000
    0號、金額為三十萬元之支票，交由不知情之紀百芬提領，再由陳玉華轉交郭明
    欽，由郭明欽於同年七月十四日下午一時許，將三十萬元裝於牛皮紙袋內，在北
    區國稅局（八樓）樓下之七樓福利社樓梯口交付予乙○○，郭明欽於等候乙○○
    下樓取款時，郭明欽巧遇已近二十年未謀面之昔日就讀明新工專之同學汪鴻榮（
    當時任職全錄公司桃園分公司經理），汪鴻榮陪同郭明欽一同在該福利社等候乙
    ○○，於郭明欽交付該包以牛皮紙袋裝置之三十萬元賄款予乙○○完畢後，郭明
    欽於與汪鴻榮閒談之時，將彼甫送錢給乙○○之原委據實告訴汪鴻榮，汪鴻榮聞
    言搖頭表示不可思議。乙○○收受賄款後，於八十四年七月十四日核定時上開申
    報案，當時並無接獲富胤公司逃漏稅之任何舉發或通報，乃依據稅捐稽徵法規定
    ，於富胤公司八十一年度營利事業所得稅結算申報書之課徵紀錄欄內蓋上「在課
    稅期間，仍得依規定抽查」之戳記，核定應補稅額為零之後簽結，表示核定後若
    發現富胤公司有逃漏稅捐情事，稅捐機關依法仍有再次查核之職權，以示與一般
    查帳案件區別，嗣因法務部調查局北部地區機動工作組接獲檢舉，乙○○於偵查
    中及原審調查中先後自白而查獲上情。
二、案經法務部調查局北部地區機動工作組移送臺灣板橋地方法院檢察署檢察官偵查
    起訴。
    理  由
一、訊據上訴人即被告乙○○就其自八十二年九月起至八十五年七月九日止，任財政
    部台灣省北區國稅局審查一科三股之稅務員，負責營利事業所得稅之申報審查業
    務，為依法令從事公務之人員，並於八十四年四月十九日接辦富胤公司八十一年
    度營利事業所得稅結算申報案，該案係屬「非擴大書面審核案件」依法書面審核
    即可，嗣於八十四年七月十四日核定應補稅額為零等情供承無訛，惟矢口否認有
    不法收取三十萬元賄款之犯行，辯稱：其並無一再打電話給富胤公司表明要查帳
    之意思，僅是打電話去瞭解該公司究竟是否已辦理註銷登記或只是暫停營業而已
    ，其並無收受郭明欽所交付之三十萬元，當時在偵查中因被收押，在調查人員威
    逼利誘下，想換取檢察官同意交保，所以胡亂承認有收取同案被告郭明欽交付之
    三十萬元云云。
經查：
(一)、被告乙○○於八十五年九月二日在調查局時坦承收受同案被告郭明欽交付三十萬
    元各節之供述，係基於意識自主下所為之任意陳述，並非受威逼利誘之供述，被
    告自白有證據能力，理由如下：
１、被告於八十五年九月二日在調查局製作筆錄坦承：「八十四年四月我曾打電話到
    富胤公司希望該公司能將發票及相關帳冊提示以供查核，：：後因公務繁忙一直
    到同年七月間因要結案，乃又去電請該公司儘速提供查核。後在七月間：：郭明
    欽親自帶了三十萬元現金，用牛皮紙袋裝妥，打內線電話給我，叫我到七樓福利
    社樓梯口將該現金交給我收受：：於八十四年七月十四日核定，：：富胤公司帳
    冊申報沒有問題，無須補繳稅款」、「：：郭明欽夥同該公司一名小姐到北區國
    稅局找我洽談富胤公司查帳事宜：：」、「八十四年三、四月間我確曾打電話給
    富胤公司表示要查帳，但未曾打電話給黃碧文，黃女應是受郭明欽之命：：前來
    北區國稅局找我洽公，黃女曾告訴我富胤公司帳冊已經遺失，公司會有意思意思
    （亦即送錢）表示，：：我不清楚黃碧文有轉送另三十萬元賄款之事」（見偵一
    六一五一號第一五九頁反面、第一六○頁正面及反面、第一六一頁），上開筆錄
    製作過程，經本院勘驗結果：
、上開筆錄製作時同步錄影錄音，訊問時辦公室門口可以自由進出，調查人員訊問
    被告語氣平和，訊問人員並且提供香煙、茶水、供被告取用，被告並可自由任意
    走動，或坐在椅子應訊，經本院勘驗屬實，有勘驗筆錄及翻拍照片在卷可查（見
    本院卷第一Ｏ九頁、第一一七頁至第一二Ｏ頁），足認被告接受訊問全程之製作
    上開筆錄，外觀上並未受有何不當拘束，應可認定。
、調查局承辦人員：(甲)於十點二十九分三十一秒告知被告：「依據刑事訴訟法第二
    條規定，就被告有利及不利的事項都應予以調查，但目前為止，對你的部分都很
    不利，如果自白對你是有利，因為貪污治罪條例規定，偵查中自白必減：：不管
    你交保與否將來都是要面臨刑期問題」。(乙)於十點三十二分五十秒時告知被告：
    「提出六法全書與被告詳查，並告知貪污治罪條例第十條規定第三項：：偵查中
    自白必減」，被告仍於十點四十二分回答：「事實上我真的沒有拿，沒有拿為何
    要承認」。調查局承辦人員對被告說明「如果你不願意講，我們這次借提你就等
    於作白工：：我們真心希望能打動你：：交保不會完全沒事，不要存僥倖的心理
    ：：重點是有沒有收錢，如果有收，接下來就是要看如何減刑」（見本院卷第一
    一Ｏ頁、第一一一頁）。(丙)於十一時九分三十五秒告知被告「我們最後一次借提
    你，不會再借提了，你考慮看看，：你不要那麼無動於衷」，被告回答：「我無
    動於衷是因為我在想，我想的事情很多」。(丁)於十一時二十分調查人員陪同被告
    一起慢慢吃便當，至十一時四十三分，被告吃完便當後，自行起來丟垃圾：：十
    一時四十五分表示：「：我跟你們說實話，你們已經突破我的心防，我有跟郭明
    欽拿三十萬元：：我確實有收三十萬元，這裡有錄音、錄影我也知道：：」（見
    本院卷第一一一頁至一一三頁）。
、綜上可知本次訊問過程調查局承辦人員重點提示被告偵查中自白有減刑之規定，
    本案重點是有無收錢且交保並非沒事仍應面對刑責各節均已於訊問時明確多次告
    訴被告，被告斯時仍不為所動否認收賄款，嗣後被告自行供出係被突破心防願意
    供出實情，顯然被告上開自白之陳述係在意識自主情形下所為，且被告上開筆錄
    係依據被告任意自白內容據實製作之事實，並經證人丙○○於本院調查時結證屬
    實在卷（見本院卷第一Ｏ一頁、第一Ｏ三頁），則被告辯稱上開筆錄自白係受調
    查人員利誘威逼之事實，顯係飾卸之詞，自無可採。
(二)、被告確實先後多次打電話聯絡富胤公司提出帳冊查帳，第一次先由黃碧文與被告
    溝通暗示以金錢行賄，第二次由富胤公司實際負責人郭明欽帶同負責帳冊之連淑
    美前去期約行賄金額，嗣後由郭明欽單獨攜帶賄款向被告行賄交付三十萬元之事
    證詳如下述：
１、同案被告郭明欽先後於調查局、原審證述如下：
、調查局供述：「：：八十四年四月間乙○○打電話欲查富胤公司八十一年帳冊申
    報情形：：我遍尋不著：：叫黃碧文去和乙○○說明帳冊遺失，問如何補救，黃
    又直接打電話到富胤公司找郭明松，：：一直打電話：：找郭明松要調閱富胤公
    司八十一年帳冊，因該帳冊早已遺失，我親自到北區國稅局找乙○○解決此事；
    我於八十四年七月上旬偕本公司會計連淑美到北區國稅局八樓服務台找乙○○洽
    談此事，：：我表示富胤公司帳冊真的是弄丟了，並非不願意提供，請陳多幫忙
    ，我會意思意思，我乃在紙上寫「十五」，表示要給他十五萬元，他說太少了，
    ：：並以手掌比出「五」，表示要五十萬元；我向陳某表示公司目前營運不好，
    富胤公司也已停業，我代郭明松出面解決，負責人郭明松是我二哥，我又在紙上
    寫了「三十」，表示要給他三十萬元，請他多幫忙，他終於答應，並表示送來時
    打電話給他，並在樓下等，到時他會出來。回公司之後我將此事告訴兄弟及妹妹
    等五人，彼等亦贊成此事，八十四年七月十三日我太太陳玉華自公司領取現款三
    十萬元予我，翌（十四）日下午約一時餘，我至北區國稅局八樓服務台打內線電
    話找陳某，約在七樓福利社見面，陳某乃自八樓樓梯間走下來，在福利社門口我
    將現金三十萬元（已用牛皮紙袋包妥）交給他，雙方並未交談，他拿錢之後逕自
    上樓」、「致送賄款當日連女並未前往，不過致送賄款當日我曾在國稅局七樓福
    利社遇見我五專同學汪鴻榮：：」、「（你在那交給他？）北區國稅局七樓福利
    社樓梯口」（見偵字第一六一五一號卷第八十二頁反面、第八十三頁正面、反面
    、第一四九頁反面）。
、於原審供述：「（為何送三十萬元？）乙○○打電話去台北公司：：我至國稅局
    去談，我帶會計連淑美去找陳，陳（指被告）當天在紙上寫五十或六十，我就跟
    他說太多了：：我就在紙上寫三十他就說好，：：我第二天一個人去，剛好遇到
    我同學汪鴻榮，我有向妹妹郭美秀說要三十萬元，三十萬元是我太太陳玉華給我
    的」（見原審卷（一）第二一九頁正反面）。
２、同案被告郭明欽上開供述確實交付三十萬元賄款經過與本院前審八十九年三月三
    十一日、八十九年五月五日供述情節相符（見上訴卷第二Ｏ五頁、第二Ｏ六頁、
    第二四四頁），核與同案被告黃碧文於偵查中供述受同案被告郭明欽指示先行與
    被告溝通帳冊遺失有暗示行賄等情（見偵字第一六Ｏ五Ｏ號卷第一七四頁正面）
    、證人郭美秀於調查局、偵查與原審審理時及本院前審八十九年三月三十一日訊
    問時所證述情形（見偵字第一六０五０號卷一第九十五頁反面，第一六０五０號
    卷第二頁反面、偵字第一六一五一號卷第九十一頁反面、見本院上訴卷第二Ｏ六
    頁）、證人陳玉華於調查局及偵查中所證述情形（見偵字第一六０五０號卷第二
    頁反面、偵字第一六Ｏ五Ｏ號卷一第十二頁、第二十四頁）及證人（即郭明欽就
    讀明新工專時之同學）汪鴻榮於調查局證稱：伊在桃園北區國稅局樓上工作，於
    八十四年七月十四日下午一時許，在樓下遇見同學郭明欽，一起去七樓福利社聊
    天，因而知道郭明欽要去行賄稅務人員，郭明欽當時連續打二次電話給稅務人員
    ，第一次電話時稅務人員不在，第二次電話時稅務人員就來了，郭明欽將牛皮紙
    袋的錢交付，伊與郭明欽就一起至伊家聊天，伊因此知道是三十萬元的賄款及原
    委等語，並指認乙○○相片等所為之證述均相符。（見偵字第一六一五一號卷第
    一三六頁及第一三八頁）。
３、同案被告郭明欽所交付予乙○○之該三十萬元，乃郭明欽指示其妹郭美秀、其妻
    陳玉華填製傳票註明「桃園國稅局富胤查帳」字樣，並開立世華商業銀行票號為
    ＮＮ0000000號、金額為三十萬元之支票，交由不知情之紀百芬提領，再
    由陳玉華轉交郭明欽一節，除據郭美秀、陳玉華證述在卷，詳如前述外，且經證
    人紀百芬證述在卷（偵字第一六０五０號卷第三十一頁、第三十二頁、第三十六
    頁、第三十九頁、第一六０頁反面、原審卷第七頁反面、第八頁）。
４、復有上開支票及傳票影本各一紙（附在偵字第一六０五０號卷一第十四頁、第十
    五頁、第三七頁、第一五四頁、第一五五頁，偵字第一六一五一號卷第九０頁、
    第九九頁）附卷可證。
５、雖被告嗣後辯稱打電話去瞭解該公司究竟是否已辦理註銷登記或只是暫停營業而
    已，並非通知提出帳冊云云，惟查：被告審核富胤公司八十一年度營利事業所得
    稅結算申報，係依據「非擴大書面審核案件」為書面審核，承辦人員查核案件時
    原則上不需審核有無「註銷登記」或「暫停營業」，惟如與案件查核有關仍需審
    核，此有財政部臺灣省北區國稅局九十二年五月二十六日北區國稅審一字第Ｚ○
    ○○○○○○○○號函在卷可查（見上更二卷第一二八頁），況被告於本院調查
    時陳明「公司暫停營業時，要跟稅捐稽徵處申報：：歇業，要去稅捐稽徵處申報
    ，國稅局不會知道：：」、「如果沒有註銷，不管是暫停營業，還是歇業，我都
    可以辦出去」，足認被告當知若有必要查明是否註銷或暫停營業或歇業，應向相
    關主管機關函查，通知申報人口頭陳述毫無依據，從而被告所辯，自無足採。
６、綜上可知，被告上開調查局及偵審自白電話通知提出帳冊查核，嗣後收取同案被
    告郭明欽三十萬元之賄款事實，核與事實相符，應可認定。
二、富胤公司八十一年度營利事業所得稅結算申報書，被告負責審核時仍得依職權分
    析書面申報，被告於八十四年七月十四日，依據「非擴大書面審核案件」，不再
    要求富胤公司提出帳冊審核，並在課徵紀錄欄內蓋上「在課稅期間，仍得依規定
    抽查」之戳記，予以核定應補稅額為零簽結，並無違背職務，理由如下：
(一)、證人甲○○（即北區國稅局秘書）於原審結證：「（請就國稅局查帳略做說明
    ？）一類為列選是一定要查，另一類未列選：：，關於本件帳是未列選案件：：
    未列選案件歸書面審核，不須調帳冊核對，除非有通報資料異常，例如檢舉或銀
    行利息通知，：：三千萬元以下不在分局審查，：：此案件報稅只至十一月份非
    全年度，且是虧損，所以書面審核，且與通報資料相符，無須特別審查」（見原
    審卷（二）第七十頁）。於本院結證：「未列選的案件歸書面查核的案子，如
    果該案子已經有被檢舉或通報異常的情形，經過電腦篩選之後，仍有可能會將該
    案列為未列選案件，稅務人員接辦該案子之後，必須自己去分析所謂異常的情形
    ，例如利息收入，納稅人自己申報的金額及海關退稅等等的部分異常的，由稅務
    人員依職權分析。：：如果經過稅務人員認為沒有問題，還是可以依照書面查核
    的方式審核。」、「（提示原審卷Ｂ第三十九到四十二頁）是否你所謂營利事業
    所得稅申報核定資料？對於該資料，有何意見？依照該資料表示該公司沒有通報
    異常資料，仍然屬於未列選的書面審核案件。：：蓋『稅捐核課期間仍可依規定
    抽查』的意思表示書面核定之後如果有通報異常五年內可以調帳查核，這是每個
    書面審核案件都必須要蓋的章」（見本院更二卷第一Ｏ四頁、第一Ｏ五頁）。
(二)、證人陳登賢（台灣省北區國稅局新莊稽徵所主任）於原審調查時具結證稱：本件
    富胤公司八十一年度營利事業所得稅申報書，因為是三千萬元以上之營業額且申
    報虧損，是屬於未被電腦列選之案件，因此稅務人員在申報書第一頁右下角蓋有
    八十四年七月十四日按書面審核審定章戳，本件只要第二頁之電腦資料及第三頁
    之手寫資料互相查核，彼此數額符合，就不必通知公司提出帳冊供查帳，稅務人
    員不必與公司有任何接觸等語（見原審八十七年六月二十六日筆錄，第一一０頁
    、第一一一頁）。
(三)、關於「非擴大書面審核案件」查審人員核結果如係依申報數核定，應於封面加蓋
    『稅捐核課期間仍可依規定抽查』章戳，其目的除為了與一般查帳案件區別外，
    並為符合稅捐稽徵法第二十一條第一項第一款及第二項之規定，即經書面核定案
    件，如嗣後有逃漏稅捐情事（如經人檢舉或有後到課稅資料等）稅捐機關仍有再
    次查核之職權，核與被告於八十四年間承辦另案建雄建設股份有限公司被電腦列
    選為「非擴大書面審核案件」，核定時確實亦蓋『稅捐核課期間仍可依規定抽查
    』章戳相同，此有財政部臺灣省北區國稅局九十二年四月二十四日、同年七月三
    十一日北區國稅審一字第Ｚ○○○○○○○○○號函及Ｚ○○○○○○○○○號
    函在卷可查（見本院更二字第一二二頁、第一四二頁、第一四三頁）。
(四)、查富胤公司八十一年度營利事業所得稅結算申報書，雖經電腦列選為「非擴大書
    面審核案件」，若稅務人員認有問題仍可改為查帳案件處理，則本件依書面申報
    資料雖與電腦核定完全相符，惟稅務人員仍應依職權分析申報是否確實，此經證
    人甲○○於本院調查時結證詳如前述，足認被告當時認通知申報人提出帳冊以利
    分析亦應屬被告執行職務上之行為，雖嗣後富胤公司未提出帳冊，惟此並不影響
    被告職權分析，況且富胤公司書面申報資料確實並無通報異常並與國稅局電腦核
    定相符，依被告核定當時應屬於未列選的書面審核案件，業經證人甲○○於本院
    調查時結證詳述同前，足認富胤公司固未提出帳冊，而被告於八十四年七月十四
    日依職權分析判斷後依照「非擴大書面審核案件」核定富胤公司應補稅額為零後
    簽結，被告所為屬其執行職務審核分析之權責範圍，核並無違法之事實，當可認
    定。
三、綜上所述，被告對於職務上行為，收受賄賂，事證明確，被告犯行應可認定。
四、查被告犯罪後，貪污治罪條例就職務上收受賄賂罪業於八十五年十月二十五日修
    正生效，依被告收受賄賂行為時之貪污治罪條例第五條第一項第三款（八十一年
    七月十九日修正生效）應處七年以上有期徒刑，得併科新臺幣二百萬元以下罰金
    ，八十五年十月二十五日修正生效後，雖刑度無差異，然併科之罰金則提高為新
    台幣六千萬元以下罰金；茲比較被告行為時之舊法與裁判時之新法，以行為時之
    舊法較有利於被告，依刑法第二條第一項但書之規定，自應適用被告行為時之舊
    法，合先敘明。故核被告所為，係犯八十一年七月十九日修正生效之貪污治罪條
    例第五條第一項第三款之職務上行為受賄罪。公訴人認其係犯同條例第四條第一
    項第五款違背職務收受賄賂罪嫌，惟依本院前開調查，被告所為屬於執行職務之
    權責範圍內，核並無違法，詳如前述，是以公訴人起訴法條容有誤會，應予變更
    。又被告乙○○於偵查中及原審調查時自白收受款項三十萬元，依修正前貪污治
    罪條例第八條減輕其刑。
五、原審予以論科，固非無見，惟查：(一)被告所為應係犯職務上收受賄賂罪，原審認
    被告所為係犯利用職務上機會詐取財物罪，適法錯誤。(二)原判決關於被告乙○○
    於偵查中及原審自白犯行之事實，未加載述於事實欄內，致法律之適用失其依據
    ，容有未洽；(三)被告乙○○並未收受黃碧文向郭明欽領取之三十萬元（詳後述）
    ，原判決亦未加以論述說明，同有可議。被告乙○○上訴仍執陳詞否認犯罪，雖
    不足取，但原判決關於乙○○部分既有上述可議之處，自應由本院予以撤銷改判
    。爰審酌被告乙○○身為公務員，竟不知廉潔自持，謹守法令，而執行職務，收
    受人民賄賂財物，及其犯罪動機、目的、手段、其智識程度、犯罪所生之損害、
    犯罪後態度等一切情狀，量處如主文第二項所示之刑，並依法宣告褫奪公權三年
    。又本件行賄起因於富胤公司為免提出帳冊之麻煩主動由其受任人黃碧文對被告
    轉達行賄之意，核非貪污治罪條例第十條之被害人，爰就被告乙○○所收取賄賂
    三十萬元，諭知應予沒收，如全部或一部無法追繳時，應以其財產抵償之。
六、公訴意旨另略以：郭明欽因乙○○於八十四年三、四月間多次以電話要求提供富
    胤公司帳冊，而郭明欽無法提出帳冊（即前揭事實一），乃與黃碧文共同基於行
    賄之犯意聯絡，商定由郭明欽支付賄款三十萬元以獲取無須提供帳冊接受查核之
    待遇，而由黃碧文先向富胤公司會計紀百芬領得現金三十萬元以牛皮紙袋包妥，
    即赴桃園縣北區國稅局八樓服務台，將該筆賄款交付乙○○，因認乙○○又涉有
    貪污治罪條例第四條第一項第五款之違背職務收受賄賂罪嫌。訊之被告乙○○堅
    詞否認有此部分收賄犯行，辯稱伊並未自黃碧文處收受三十萬元；經查，雖然同
    案被告黃碧文於調查局時坦承與廖淑君一起去行賄三十萬元，惟黃碧文於原審審
    理時已改口否認有對乙○○行賄三十萬元，而證人廖淑君於原審調查時僅證稱：
    伊自八十一年五、六月間起就在富胤公司擔任會計，是郭美秀錄取伊，郭氏兄弟
    五人皆是老闆，實際負責人是郭明欽，後來陸續又成立賀胤、順胤、紫祥、祿吉
    等公司，伊於八十四年四月十日才離職，伊於離職的四月底時返回公司去拿自己
    的團體保險單，郭美秀及其他會計小姐李愛玲、紀百芬、蘇金華等人就詢問伊關
    於「富胤公司八十一年度四０一申報書」在何處，是否有交接給連淑美小姐，伊
    就告訴連淑美說報表在櫃子裡，他們就找到「四０一業務申報書」（依規定二個
    月要申報一次的營業稅申報書），他們又告訴伊說，稅務人員要調查年度申報總
    額與實際申報額不合的事，當時，郭美秀有說要找黃碧文去做查帳的問題，伊有
    問郭美秀是否有接到查帳通知書，郭美秀說沒有查帳通知書，只有稅務人員留下
    的電話號碼，伊當時立即撥電話過去，確實是台灣省北區國稅局的語音答錄機聲
    音，伊不再撥分機就掛電話，後來經過半個月或一個月後，伊再撥電話給郭美秀
    關心這件事，郭美秀說已交給黃碧文去處理，而且是送紅包的處理，後來公司大
    股東郭明德之妻吳美珠有打電話給伊，詢問關於公司送紅包給稅務人員之事是否
    有危險等語（見原審八十七年五月二十五日筆錄）。又證人紀百芬於原審調查時
    具結證稱：伊是富胤公司會計，公司有叫伊準備二次的三十萬元，第一次的三十
    萬元是交給黃碧文去處理稅務問題，但不知黃碧文是去交給誰，後來乙○○似乎
    未收到該筆三十萬元，因為他仍一直打電話來公司，伊聽說是有人懷疑黃碧文私
    吞該三十萬元等語（見原審八十七年五月五日筆錄）。再查，證人廖淑君於本院
    更一審調查時再到庭明確證稱：伊並未陪黃碧文去送錢給乙○○，也沒目睹黃碧
    文送錢給乙○○，是後來伊離職回公司辦移交才聽說此事，因伊把來龍去脈告訴
    調查局，黃碧文可能懷恨，而把伊拖下去，事實上伊沒有陪黃碧文去，也沒有看
    到等語（見本院更一審九十一年三月十四日訊問筆錄）；準此，黃碧文於調查局
    時供稱與廖淑君一起去行賄三十萬元，既經證人廖淑君嚴詞否認，其本身嗣後亦
    改口否認有對乙○○行賄三十萬元，則其上開口供顯有瑕疵而難認與事實相符，
    矧被告乙○○既已經自白有收受郭明欽給付之三十萬元，果黃碧文有給付三十萬
    元，乙○○當無就此部分獨不予承認之理，是證人紀百芬所證伊聽說是有人懷疑
    黃碧文私吞該三十萬元等語，或非無稽；何況同案被告郭明欽經營之勝胤公司、
    惠胤公司公司另涉有對其他稅務人員於八十二年七月九日支出國稅局紅包十萬元
    、八十三年三月四日現金支出十五萬元、於八十三年一月二十一日向同案被告陳
    瑞麟行賄壹萬二千元部分（此部分經原審移送臺灣士林地方法院審理）均製作支
    出證明單一紙、現金支出傳票二紙（見偵字第一六一五一號卷第八十七頁、第八
    十八頁、第八十九頁、見原審Ｂ卷第一四五頁），足認設若同案被告郭明欽若有
    另行交付黃碧文三十萬元轉交與被告，當應有相關支出紀錄可供查證；此外，復
    查無其他任何積極證據足資證明被告乙○○有自黃碧文處收取富胤公司轉交之三
    十萬元，自不能證明其此部分犯罪，惟公訴人認此部分與前開論罪科刑部分有連
    續犯之裁判上一罪關係，爰不另為無罪之諭知。
據上論斷，應依刑事訴訟法第三百六十九條第一項前段、第三百六十四條、第二百九
十九條第一項前段，第三百條，八十一年七月十九日修正生效貪污治罪條例第二條前
段、第五條第一項第三款、第八條、第九條、第十六條、第十七條、刑法第十一條前
段、第二條第一項但書、第三十七條第二項，判決如主文。
本案經檢察官劉家芳到庭執行職務。
中     華     民       國        九十二     年     十二    月    五     日
                                 臺灣高等法院刑事第二十三庭
                                     審判長法  官  黃  瑞  華
                                           法  官  陳  坤  地
                                           法  官  王  淑  滿
右正本證明與原本無異。
如不服本判決，應於收受送達後十日內向本院提出上訴書狀，其未敘述上訴之理由者
並得於提起上訴後十日內向本院補提理由書（均須按他造當事人之人數附繕本）。
                                           書記官  陳  思  云
中     華     民       國        九十二     年     十二    月    五     日
附錄：本案論罪科刑法條全文
附錄：本判決論罪科刑法條全文
（八十五年十月二十三日修正前）貪污治罪條例第五條：
有左列行為之一者，處七年以上有期徒刑，得併科新臺幣二百萬元以下罰金：
一、意圖得利，擅提或截留公款或違背法令收募稅捐或公債者。
二、利用職務上之機會，詐取財物者。
三、對於職務上行為，要求期約或收受賄賂或其他不正利益者。
前項第一款及第二款之未遂犯罰之。
（八十五年十月二十三日修正前）貪污治罪條例第八條：
犯第四條至第六條之罪而自首者，減輕其刑；在偵查中自白者，得減輕其刑。
（八十五年十月二十三日修正前）貪污治罪條例第九條：
犯第四條至第六條之罪者，其所得財物，應予追繳，並依其情節分別沒收或發還被害
人。
前項財物之全部或一部無法追繳時，應追徵其價額，或以其財產抵償之。


司法院資訊處製作；財團法人民間司法改革基金會備份。
